---
title: "Álgebra Lineal: Ejercicio Cuadrados Mínimos"
author: "Gonzalo Barrera Borla, María Gabriela Armentano"
date: "Noviembre 22, 2017"
header-includes:
   - \usepackage{amsmath}
output: 
  html_document
---

```{r knitr_options, include=FALSE}
library(knitr)
opts_chunk$set(fig.width=14, fig.height=8, message=FALSE, comment=NA)
```

# Acondicionamiento Inicial
## Carga de librerías

```{r librerias}
library(dplyr)
library(ggplot2)
```

## Carga de datos y variables básicas

La tabla detallando la cantidad de pobladores de San Luis Potosí - México, para años seleccionados entre 1970 y 2015 (expresada en millones) fue transcripta a un archivo CSV con codificación UTF-8 de dos columnas:

- `anio`, y
- `poblacion`.

```{r carga_datos}
datos <- read.csv("datos.csv")
```

La variable dependiente $y$ será la población de San Luis Potosí, y la variable independiente $t$ el año para el que fue medida. $n$ es el número de observaciones del que disponemos.

Por conveniencia, definimos también `uno` ($\vec{1}$), un "vector unitario", con unos en todos sus elementos.

_NOTA: En R, `t` es el nombre de la función que transpone matrices, por lo cual la variable $t$ es representada con el símbolo `tt`._

```{r variables_basicas}
n <- dim(datos)[1]
y <- datos$poblacion
tt <- datos$anio
uno <- rep.int(1, n)
```

# Ajuste modelo lineal

## Aspectos generales del ajuste por cuadrados mínimos

Sea $z_{lin}(t)$ la estimación lineal de la población para el año $t$:

$$
z_{lin}(t) = b_{lin} + a_{lin} \times t
$$
Sean el vector $x^{*}_{lin}$ y $A_{lin}$ la matriz asociada al modelo recién descrito
$$
x^{*}_{lin} = \begin{pmatrix} b_{lin} \\ a_{lin} \end{pmatrix},
A_{lin} = \begin{pmatrix} 1 & t_1 \\ 1 & t_2 \\ \dots & \dots \\ 1 & t_n \end{pmatrix}
$$
Podemos reescribir vectorialmente $z_{lin}$ para todas las observaciones como
$$
z_{lin} = A_{lin} \cdot x^{*}_{lin}
$$

Si elegimos los coeficientes de $x^{*}_{lin}$ de forma que $z_{lin}$ sea la proyección ortogonal de $y$ sobre el subespacio definido por los vectores $\langle \vec{1}, \vec{t} \rangle$, sabremos con seguridad que estamos minimizando $\Vert y - z_{lin} \Vert$. Además, $y - z_{lin}$ será ortogonal a ambos vectores, $\vec{1}$ y $\vec{t}$.

Este planteo puede ser resumido en la siguiente "ecuación normal":

$$
\begin{align}
A^{t} \cdot (y-A \cdot x^{*}_{lin}) &= 0 \\
A^{t} \cdot y- A^{t} \cdot A \cdot x^{*}_{lin} &= 0 \\
A^{t} \cdot y &= A^{t} \cdot A \cdot x^{*}_{lin}
\end{align}
$$

Siempre y cuando $A^{t} \cdot A$ sea invertible, podemos encontrar $x^{*}_{lin}$ como

$$
\begin{align}
(A^{t} \cdot A)^{-1} \cdot A^{t} \cdot y &= (A^{t} \cdot A)^{-1} \cdot A^{t} \cdot A \cdot x^{*}_{lin} \\
(A^{t} \cdot A)^{-1} \cdot A^{t} \cdot y &= I \cdot x^{*}_{lin} \\
x^{*}_{lin} &= (A^{t} \cdot A)^{-1} \cdot A^{t} \cdot y \\
\end{align}
$$

A continuación, el código para calcular $x^{*}_{lin}$ según el método antes descrito:
```{r ajuste_lineal}
# Defino matriz asociada
A_lin <- matrix(c(uno, tt), nrow = n)

# Sea C = A^t * A, y  d = A^t * y. Luego, podemos obtener x^* como C^-1 %*% d, que se implementa como solve(C,d)
C_lin <- t(A_lin) %*% A_lin
d_lin <- t(A_lin) %*% y
x_lin <- solve(C_lin, d_lin)
```

## Especificación del modelo lineal

Para recrear la fórmula inicial $z_{lin}(t) = b_{lin} + a_{lin} \times t$, extraigo los coeficientes $(b_{lin}, a_{lin})$ y la codificamos en un método de R.


```{r est_lin}
b_lin <- x_lin[1]
a_lin <- x_lin[2]
est_lin <- function(x) { b_lin + a_lin * x}
```

Que es equivalente a

$$
z_{lin}(t) = `r b_lin` + `r a_lin` \times t
$$

## Cálculo del error asociado al modelo lineal

Sea el error total del modelo
$$
ET_{lin} = \Vert y - z_{lin} \Vert = \sqrt{\sum\limits_{i=1}^n (y_{i} - z_{lin,i})^2}
$$

Se lo puede calcular como
```{r error_lineal}
z_lin <- A_lin %*% x_lin
# Alternativamente, z_lin = est_lin(tt)
err_lin <- (y-z_lin)^2
et_lin <- sqrt(sum(err_lin))
```

De forma que 
$$
ET_{lin} = `r et_lin`
$$

## Estimación lineal de la poblacion para el año 2030

Contando con la función `est_lin`, la estimación lineal de la población para 2030 se consigue como
```{r estimacion_lineal}
est_2030_lin <- est_lin(2030)
```
Que arroja una población estimada de `r est_2030_lin` millones de habitantes.

# Ajuste modelo potencial

Hasta aquí, hemos visto cómo ajustar por la técnica de cuadrados mínimos un modelo _lineal_ sobre las variables independientes. Por lo tanto, un modelo donde la estimación depende de una función _potencial_ (espero que "potencial" sea la denominación correcta), $z_{pot} = b_{pot} \times t^{a_{pot}}$ no se puede ajustar por cuadrados mínimos sin algún tratamiento previo.

En particular, si aplicamos logaritmo natural a ambos términos, obtenemos
$$
\begin{align}
\ln(z_{pot}) &= \ln \left(b_{pot} \times t^{a_{pot}}\right)  \\
\ln(z_{pot}) &=  \ln(b_{pot}) + a_{pot} \times \ln(t)
\end{align}
$$

Es decir que si tomamos $\ln(z_{pot})$ como la variable dependiente y a $\ln(t)$ como la variable independiente, obtenemos un modelo lineal, que sí podemos ajustar por cuadrados mínimos.

A continuación, realizamos las mismas operaciones que para el ajuste del modelo lineal, con el cuidado necesario para convertir entre el modelo potencial original y el auxiliar lineal.

Definimos los vectores auxiliares $\ln(y)$ (`ln_y`) y $\ln(t)$ (`ln_tt`)
```{r variables_logaritmicas}
ln_y <- log(y)
ln_tt <- log(tt)
```

Y luego resolvemos tal como hicimos con el modelo lineal:
```{r ajuste_potencial}
# Defino matriz asociada
A_pot <- matrix(c(uno, ln_tt), nrow = n)

# Obtengo x_pot
C_pot <- t(A_pot) %*% A_pot
d_pot <- t(A_pot) %*% ln_y
x_pot <- solve(C_pot, d_pot)
```

## Especificación del modelo potencial

Vale recordar que en este modelo potencial linearizado, los coeficientes de $x^{*}_{pot}$ son $\ln(b_{pot})$ y $a_{pot}$, por lo que para reconstruir la función original, tendremos que recuperar $b_{pot}$.

```{r est_pot}
# Extraigo los coeficientes
ln_b_pot <- x_pot[1]
a_pot <- x_pot[2]
# Recupero los coeficientes del modelo no linearizado
b_pot <- exp(ln_b_pot)

est_pot <- function(x) { b_pot * x^a_pot}
```

Esta última función, `est_pot`, codifica el modelo ajustado, que resulta ser
$$
z_{pot}(t) = `r b_pot`  \times t^{`r a_pot`}
$$

## Cálculo del error asociado al modelo potencial

Procedemos al igual que con el modelo lineal:
```{r error_potencial}
z_pot <- est_pot(tt)
err_pot <- (y-z_pot)^2
et_pot <- sqrt(sum(err_pot))
```

Lo que nos da un error total 
$$
ET_{pot}=`r et_pot`
$$


## Estimación potencial de la poblacion para el 2030

Usando la función `est_pot` antes definida, obtenemos una población estimada para el año 2030 de `r est_pot(2030)` millones de habitantes.

# Ajuste modelo exponencial

De manera similar a lo hecho para el modelo potencial, utilizaremos un modelo auxiliar que "lineariza" la función exponencial aplicando logaritmo natural a ambos términos:

$$
\begin{align}
z_{exp} &= b_{exp} \times e^{a_{exp} \times t} \\
\ln(z_{exp}) &= \ln \left( b_{exp} \times e^{a_{exp} \times t} \right) \\
\ln(z_{exp}) &= \ln(b_{exp}) + a_{exp} \times t
\end{align}
$$

Podemos reutilizar los vectores auxiliares $\ln(y)$ y $\ln(t)$, y manteniendo los mismos cuidados que para el modelo potencial, encontramos los coeficientes $x^{*}_{pot}$:

```{r ajuste_exponencial}
# Defino matriz asociada
A_exp <- matrix(c(uno, tt), nrow = n)

C_exp <- t(A_exp) %*% A_exp
d_exp <- t(A_exp) %*% ln_y
x_exp <- solve(C_exp, d_exp)
```

Una vez más, extraemoms los coeficientes del modelo auxiliar linearizado, los transformamos para especificar el modelo exponencial, y escribimos una función en R, `est_exp`, que lo represente:

```{r est_exp}
# Extraigo los coeficientes
ln_b_exp <- x_exp[1]
a_exp <- x_exp[2]

# Recupero los coeficientes del modelo no linearizado
b_exp <- exp(ln_b_exp)

# Defino est_exp
est_exp <- function(x) { b_exp * exp(a_exp*x)}
```

El modelo exponencial ajustado representado por `est_exp` queda como

$$
z_{exp}(t) = `r b_exp_orig` \times e^{`r a_exp` \times t}
$$


## Cálculo del error asociado al modelo exponencial

Con el procedimiento ya descrito,
```{r error_exponencial}
z_exp <- b_exp_orig * exp(tt*a_exp)
err_exp <- (y-z_exp)^2
et_exp <- sqrt(sum(err_exp))
```

Obtenemos 
$$
ET_{exp} = `r et_exp`
$$

## Estimación exponencial de la poblacion para el 2030

`est_exp(2030)`devuelve una población estimada de `r est_exp(2030)` millones de habitantes para San Juan Potosí.

# Conclusiones

## Gráficos comparativos

En primer lugar, graficamos los valores conocidos de la población, junto con las tres funciones de estimación computadas:

```{r grafico_1, echo=FALSE}
# Inserto puntos para datos conocidos
grafico <- ggplot(datos, aes(x = anio, y = poblacion)) + geom_point(na.rm=TRUE)

# Agrego líneas para cada función y la leyenda correspondiente
grafico <- grafico +
  stat_function(
    fun = est_lin,
    aes(color = "Lineal")
  ) +
  stat_function(
    fun = est_pot,
    aes(color = "Potencial")
  ) +
  stat_function(
    fun = est_exp,
    aes(color = "Exponencial")
  ) +
  labs(title="Gráfico 1: Población de San Juan Potosí (valores conocidos)", y="Población (en millones de habitantes)", x="Año") +
  scale_colour_manual("Estimación", values = c("blue", "red", "green")) +
  theme(legend.position=c(0.1,0.85))


print(grafico)
```

Vemos que las funciones de estimación potencial y exponencial son tan similares, que prácticamente no se distinguen sus curvas. Para observarlas mejor, recreamos el mismo gráfico, pero centrándonos en el rango temporal $[2010, 2030]$:

```{r grafico_2, echo=FALSE}
grafico <- grafico +
  labs(title="Gráfico 2: Población de San Juan Potosí (proyección)") +
  xlim(2010, 2030) +
  ylim(2.5, 3.7)

print(grafico)
```

## Elección del modelo óptimo

Sin ser expertos en estimación poblacional, podemos observar que ninguno de los modelos provee una aproximación válida de la evolución de la población. Sin embargo, de entre las opciones consideradas, **el modelo con menor error total es el modelo lineal**, y por lo tanto lo consideraremos el más apropiado.